【裁判字號】    95,上訴,486
【裁判日期】    951114
【裁判案由】    妨害自由等
【裁判全文】
臺灣高等法院臺南分院刑事判決         95年度上訴字第486號
上  訴  人
即  被  告  丙○○
選任辯護人  林金宗律師
上列上訴人因妨害自由等案件，不服臺灣嘉義地方法院94年度訴
字第284號中華民國95年3月8日第一審判決（起訴案號：臺灣嘉
義地方法院檢察署93年度偵字第4570、4741號），提起上訴，本
院判決如下：
    主  文
上訴駁回。
    事  實
一、丙○○有多次前科，於民國79、80年間因犯妨害自由、贓物
    及違反麻醉藥品管理條例，經法院分別判處有期徒刑10月、
    4月、6月，定執行刑為有期徒刑1年6月確定；又於80年間因
    違反麻醉藥品管理條例及吸食毒品，經法院分別判處有期徒
    刑7月、3年8月，定執行刑為有期徒刑4年確定；上開判刑確
    定案件合併執行，於83年2月7日假釋出獄，原預定於85年12
    月26日假釋期滿。丙○○於83年假釋期間再違反麻醉藥品管
    理條例，經法院分別判處有期徒刑7月、6年，定執行刑為有
    期徒刑6年4月確定，並與上開假釋期間再犯罪被撤銷假釋而
    應執行前開殘刑2年10月19日，自83年9月1日起一併執行，
    嗣於88年6月22日假釋，於92年4月16日假釋期滿而執行完畢
    。
二、丙○○係址設嘉義市○區○○路407號「怡安生物科技有限
    公司」（下稱怡安公司）負責人。甲○○係乙○○之兄，甲○○曾以其女張雅萍之名義向案外人黃緯倫借用新臺幣（下
    同）80萬元，而黃緯倫同時積欠丙○○37萬元，黃緯倫遂轉
    讓其對於甲○○之上揭80萬元債權與丙○○，用以抵償其積
    欠丙○○之37萬元債務。詎丙○○為催討債務，竟與丁○○
    共同基於妨害自由之犯意聯絡（丁○○妨害自由部分業據檢
    察官緩起訴處分確定；丙○○及丁○○另涉傷害部分業據撤
    回告訴，而經檢察官不起訴處分確定），共同於93年7月7日
    下午4時許，至嘉義市○○路387號10樓「羅代書事務所」，
    以商談債務為由，於甲○○及乙○○搭羅代書處電梯下樓要
    離去時，命令甲○○及乙○○搭乘丙○○之車輛同至上揭「
    怡安公司」辦公室，不允許二人自行騎本人之機車離去。張
    甲○○、乙○○不得已而與丙○○、丁○○二人至「怡安公
    司」。到「怡安公司」辦公室後，於商談債務償還過程中，
    丙○○並以「你欠黃顧問（即黃緯倫）200萬元，要如何償
    還，給你五分鐘考慮，否則要把你打死，並活埋你」等危害
    生命、身體之言詞恫嚇甲○○，致甲○○心生畏懼，丁○○
    則腳踹甲○○身體，致其受有胸腹部疼痛挫傷等傷害，且在
    甲○○提出具體償債計劃前，不允甲○○與乙○○離開該處
    ，以此強暴及脅迫之非法方法剝奪甲○○及乙○○行動自由
    。迨於同日晚上約6時許，不知情之曾文星（由檢察官一併
    起訴之共同被告，所犯重利罪部分，原審已判處有期徒刑3
    月確定，見原審卷第38頁）前來該址索討債務，甲○○始得
    與曾文星離去現場，惟乙○○因甲○○未返回仍不得離開。
    嗣警方於同日晚上約7、8時許前來處理，乙○○方得與警方
    一同離去。後警方循線查獲，並扣得如附表二所示之本票2
    張，以及切結證明書、債權讓與合約書、逾期帳款清償催告
    函、現金保管條、借據各一件等物品。
三、案經甲○○及乙○○訴由嘉義縣警察局報告臺灣嘉義地方法
    院檢察署檢察官偵查起訴。
    理  由
一、按「被告以外之人於審判外之陳述，雖不符前4條之規定，
    而經當事人於審判程序同意作為證據，法院審酌該言詞陳述
    或書面陳述作成時之情況，認為適當者，亦得為證據。」刑
    事訴訟法第159條之5第1項定有明文。查被告於原審準備程
    序時，於法官詢以對：「檢察官提出之前開犯罪事實之證據
    方法有何意見」時，明白表示「對證據能力部分無意見」 (
    見原審卷第70頁)，於審理時審判長諭知雙方當事人於準備
    期日就檢察官所提證據 (詳如證據清單)之證據能力不爭執
    ，有何意見？兩造均稱無意見，如準備期日所述。原審即認
    其均有證據能力，並據以判決，則被告於上訴本院再主張對
    於證人丁○○、許仕達、葉育仁於警訊、偵查中之證述，認
    係審判外之陳述，不同意列為證據 (對與本案相關之其餘證
    人於警訊、偵查中之證述，則仍同意列為證據，見本院卷第
    37頁)。但未提出證據證明其於原審準備程序及審理時所為
    明白表示「對證據能力無意見」部分，於當時之陳述有何錯
    誤或得撤銷之情事，故被告於上訴本院所為上開否認證人丁○○、許仕達、葉育仁於警訊、偵查中證述之證據能力，即
    難認有據；且查該等供述證據係由職司犯罪調查、偵查之警
    方及檢察官依法定正當程序作成，顯無何非出於自由意志之
    不適當情況，本院審酌上情認屬適當，依上開規定，自得為
    證據；另與本案相關連之書證，被告已同意列為證據，經查
    該等文書並無何故意登載不實之顯不可信情況，依刑事訴訟
    法第159條之4第1款、第2款規定亦得採為證據，合先敘明。
二、訊據上訴人即被告固坦承其係怡安公司負責人，甲○○及乙○○2人於案發時間係與其同自「羅代書事務所」一起至「
    怡安公司」商討債務，惟矢口否認有何犯行，辯稱，甲○○
    及乙○○係自願與其至「怡安公司」商談債務，並無妨害自
    由及恐嚇犯行云云。
三、本案經查：
  (一)被告係址設嘉義市○區○○路407號「怡安公司」負責人，
    有嘉義市政府營利事業登記證在卷可參（Ｂ卷第23頁）。甲○○曾以其女張雅萍名義向黃緯綸借用80萬元，為證人甲○○、黃緯綸所是認（Ａ卷第6頁、第16頁調查筆錄），並有
    卷附如附表二所示本票2紙可稽（Ｂ卷第9頁）。而黃緯綸積
    欠被告37萬元，黃緯綸並於93年6月11日移轉其對於甲○○
    之80萬元債權與被告抵償等情，亦經被告、黃緯綸陳述屬實
    （Ａ卷第6頁反面、第16頁調查筆錄），並有債權讓與合約
    書1紙在卷可考（Ｂ卷第11頁）。被告以其對於黃緯綸之37
    萬元債權取得黃緯綸對於甲○○之80萬元債權，二者金額相
    差甚鉅，倘催討成功，可從中取得不相當利益，則被告顯係
    從事坊間所稱討債行為無疑。
  (二)被告為催討上開債務，與丁○○於93年7月7日下午4時許同
    至嘉義市○○路387號10樓「羅代書事務所」，並與甲○○
    及乙○○2人自該處共乘一車離去，旋抵嘉義市○區○○路
    407號「怡安公司」商討償債事宜，嗣於同日晚上6時許，不
    知情之曾文星前來該址向甲○○索討債務，甲○○始與曾文
    星離去，乙○○迨於同日晚上7、8時許警方前來處理，方與
    警方一同離開等情，為被告所坦承（Ｄ卷第13頁、第39頁訊
    問筆錄，Ｅ卷第5-6頁訊問筆錄，Ｆ卷第124-127頁審判筆錄
    ），核與證人即告訴人甲○○及乙○○所證情節相符（Ｃ卷
    第24頁訊問筆錄，Ｆ卷第95-96頁、第99頁、第103頁、第10
    6-107頁審判筆錄），復經證人丁○○供述屬實（Ａ卷第9頁
    及其反面調查筆錄）。甲○○自93年7月7日下午4時許至同
    日晚上6時許之期間，乙○○自同日下午4時許至同日晚上約
    7、8時許之期間，確實與被告及證人丁○○同在一處。
  (三)甲○○及乙○○確實因為被告及丁○○之強暴及脅迫行為而
    喪失行動自由之事實，迭據告訴人甲○○及乙○○分別於警
    訊、原審偵審中及於本院指證歷歷（Ａ卷第1-5頁調查筆錄
    ，Ｃ卷第23-26頁訊問筆錄，Ｄ卷第73-76頁訊問筆錄，Ｆ卷
    第83-117頁審判筆錄，及本院卷第106-110頁），證人丁○○亦於警訊時坦白承認：「當時他（指丙○○）係與甲○○
    在協商雙方債務問題，因雙方無法達成共識，致發生拉扯及
    口角…以腳撞及甲○○腹部挫傷。…我知道甲○○在該處留
    置的時間很長，丙○○對甲○○講話很大聲。」等語（Ａ卷
    第9頁及其反面調查筆錄）。而告訴人甲○○該日受有胸腹
    部疼痛挫傷，亦有卷附之行政院衛生署嘉義醫院93年7月8日
    診斷證明書、驗傷診斷書2紙可參（警卷第18-19頁）。以上
    種種，足見告訴人甲○○及乙○○所稱被告及丁○○以言詞
    恫嚇及暴力相向催討債務乙節，並非子虛。再就被告及丁○○行為整體觀察，被告及丁○○於催討債務之際，間或施以
    暴力及恫嚇言詞，縱令未直接口出「不許離開」或「不准走
    」之言詞，但其強暴及脅迫舉動依社會觀念而言，足令一般
    人心生畏怖，知悉離去係不可能之事，進而任由他人擺佈行
    動自由。
  (四)此外，甲○○及乙○○與被告、丁○○同在一處時，甲○○
    曾以行動電話聯絡所識之嘉義縣警察局警員盧煌鎮代為解危
    ，盧煌鎮因而先後二次報警，嘉義市警察局竹園派出所警員
    侯安定始二度抵赴「怡安公司」處理，此觀證人盧煌鎮於偵
    查中證稱：「當天下午約3、4點，我用我的大哥大…打甲○○的大哥大…聲音很小聲，他說丙○○人在那裡…他語氣很
    倉促，好像不敢說太多，…到了下午5、6點時我再打給他，
    他說他人被帶到大同路無法出來，叫我幫他想辦法，我答應
    幫他處理，但嘉義市不是我的管轄，我就在路邊打公共電話
    110報警，我打了2通。」等語（Ｄ卷第98-99頁訊問筆錄）
    ；證人即嘉義市警察局竹園派出所警員侯安定亦於偵查中證
    稱：「勤務中心通報後，一分局打電話來說有人被地下錢莊
    押走，人在大同路怡安科技公司，當時我備勤兼巡邏，我就
    與我同事胡順昌一起到現場處理。…樓上有3人，其中1人就
    是公司負責人丙○○，另1人像是他的朋友，看起來像兄弟
    （丁○○），另外1人就是被押走的人的哥哥或弟弟（乙○○），我就問他們3人在做何事，丙○○搶先回答說公司業
    務沒什麼事情，丁○○也說沒有事情，我們就向乙○○確認
    是否沒有事情，乙○○表情有點怪說沒有事，既然當事人說
    沒有事，我們留下3人的資料就離開了，我在巡邏途中又接
    獲無線電通報說又有人報案說在現場的人希望我們回去帶走
    他，…他（乙○○）表情不自然，只叫我們帶他離開現場再
    說，我們就帶回派出所，回到派出所問他發生何事，他才說
    因為現場有很多對方的人，他不敢說實情。」等語（Ｄ卷第
    107頁訊問筆錄）；又卷附之嘉義市警察局受理各類案件紀
    錄表、第一分局110受理案件紀錄表均載有前述報案及處理
    過程（Ｄ卷第112頁、第101頁），至為明確。從盧煌鎮係在
    甲○○請求下二度報警，乙○○方由警方帶離現場之過程而
    言，即可佐證甲○○及乙○○確係遭被告等人控制行動自由
    。要非如此，果甲○○及乙○○行動自由未受任何控制，絕
    無多此一舉委請他人報警處理及等待警方前來帶離現場之必
    要。
四、雖被告辯稱，係甲○○及乙○○自行前往，警方前來處理時
    ，其等從未表示有何行動不自由情事，商談債務過程中，甲○○及乙○○更得自由撥接電話，自無妨害自由行為云云。
    然查，遭人控制行動自由，因係受到他人實力支配，自然無
    法盡情陳述受害情節，乃合乎常情。證人侯安定先前提到，
    其至怡安公司時，乙○○表情「有點怪」、「不自然」，第
    二次更要求與其一同離開現場，已足以證明行動不自由。是
    縱使第一次未清楚說明受人控制，但此顯係受人控制下，心
    生畏懼所致，尚不足以證明行動絲毫未受限制。又行動自由
    受到控制與能否自由撥接電話係分屬二事，行動自由受到妨
    害並不代表撥接電話之自由遭到剝奪，二者間之關聯，仍應
    視具體情形論之。本件被告係催討債務，已如前述，甲○○
    及乙○○應被告催討債務之請求而使用行動電話聯絡他人籌
    集資金，諒斯時需索金錢甚急之被告必不致反對，因為，在
    此情況之下，被告所重視者，仍債務催討，為達成此一目的
    ，准許聯絡外界調集資金，甚為合理。而甲○○確曾於怡安
    公司內撥打電話與其友許仕達、葉育仁等調借資金，亦據證
    人許仕達、葉育仁等於偵查中供陳無誤（Ｃ卷第56頁及其反
    面調查筆錄）。但准許甲○○或乙○○離去或者斷絕其等對
    外一切通信，反而將使催討金錢變為不可能。是依本件具體
    情形，自由撥接行動電話與身體自由限制之間並無直接推論
    之關係，不能以甲○○或乙○○得自由撥接電話調集資金，
    即導出毫無限制身體行動自由之結論。另被告舉在場目擊證
    人即「羅代書事務所」負責人戊○○、怡安公司會計陳惠美
    等人證言，欲證明並無妨害自由情事。查證人戊○○於偵查
    中曾稱未見異常及強押情事（Ｄ卷第163頁訊問筆錄），於
    本院經交互詰問亦證稱：「我是先約甲○○、乙○○在我代
    書事務，他們兄弟二人先到，然後丙○○與另一人才來，當
    時我不認識丙○○。他們在我那邊坐了一下，抽了香煙之後
    就一起離開」、「 (有無看到丙○○用大聲的話去恐嚇甲○○、乙○○，或是拿其他兇器去威脅？)當時我沒有看到兇
    器之類的，我沒有注意到他們的對話」、「他們要離去時是
    4 個人，我有送他們到電梯口，他們自行搭電梯離去，我沒
    有送他們下樓」等語 (見本院卷第104-105頁)，證人即被害
    人甲○○、乙○○於本院均結證稱：當天各自騎機車去羅代
    書處，離去時搭電梯下來，丙○○等不准其自行騎機車離，
    命與被告等人同搭一車去怡安公司，而押至怡安公司等語(
    見本院卷第106-110頁)，則被告辯稱在嘉義巿民權路387 號
    10樓「羅代書事務所」與戊○○代書見面期間，並無妨害自
    由之犯行，應非不可採，從而不能認定被告在嘉義巿民權路
    387號10樓「羅代書事務所」即有妨害自由犯行。至於證人
    陳惠美於偵查中則稱當時「氣氛很好」、「未有任何肢體衝
    突」等語（Ｃ卷第59頁訊問筆錄）。但查，甲○○曾遭受丁○○毆打，被告對甲○○說話聲量頗大，雙方更發生拉扯及
    口角，「協調債務氣氛不好」等情，均為證人丁○○所是認
    （Ａ卷第9頁反面調查筆錄，Ｃ卷第25頁訊問筆錄）。以證
    人丁○○係與被告一同討債，利害相同，諒證人丁○○應無
    偏袒甲○○等人之可能，其上開之陳述，應為真實。相對於
    此，證人戊○○、陳惠美卻供述「沒有異常」、「氣氛很好
    」、「未有衝突」等與事實相互矛盾之情節，其等證言顯係
    刻意迴護被告。是被告所辯，均與事實不符，顯係避重就輕
    之詞，不足採信。事證明確，被告之犯行堪以認定。
五、核被告所為，係犯刑法第302條第1項之以非法方法剝奪人行
    動自由罪。被告於剝奪行動自由行為繼續中出言恫嚇之行為
    ，應包含於剝奪行動自由之同一意念中，雖其所為合於刑法
    第305條恐嚇危害安全之要件，仍應視為剝奪行動自由之部
    分行為。又被告與丁○○就前開犯行，有犯意聯絡及行為分
    擔，均為共同正犯。被告同時同地剝奪二人行動自由，係以
    一行為觸犯數罪名，為想像競合犯，應從情節較重之刑法第
    302條第1項以非法方法剝奪甲○○之行動自由處斷。查被告
    行為後刑法施行法於95年6月14日修正公布增訂第1條之1，
    並自同年7月1日起施行。該條規定：刑法分則編所定罰金之
    貨幣單位為新台幣。且94年1月7日刑法修正時，刑法分則編
    未修正之條文定有罰金者，自94年1月7日刑法修正施行後，
    就其所定數額提高30倍；及新刑法第33條第5款修正為：「
    罰金：新台幣1千元以上，以百元計算之。」。是依修正後
    之法律，刑法第302條第1項法定刑罰金刑最高為新台幣9千
    元，最低為新台幣1千元。而修正前刑法第302條第1項法定
    刑罰得科銀元300元以下罰金，依罰金罰鍰提高標準條例第1
    條前段規定之提高倍數10倍，及修正前刑法第33條第5款規
    定之罰金最低額1元計算，則刑法302條第1項之罰金刑最高
    為銀元3千元即新台幣9千元，最低額為銀元10元即新台幣30
    元。經比較新舊法結果，以適用被告行為時之舊法較有利於
    被告，併予敘明。又被告有前揭經判處有期徒刑經執行之前
    科，於92年4月16日假釋期滿，以執行完畢論，有臺灣高等
    法院被告前案紀錄表在卷可按，其受有期徒刑之執行完畢，
    5年以內再犯本件有期徒刑以上之罪，為累犯。查被告係受
    徒刑之執行完畢5年以內故意再犯本件有期徒刑以上之罪，
    依修正前刑法第47條及修正後同條第1項規定均成立累犯，
    但修正後之規定於被告並非較有利，依刑法第2條第1項前段
    規定，應適用修正前刑法47條規定，論以累犯並加重其刑。
六、原審審理結果以被告罪證明確，適用刑事訴訟法第299條第1
    項前段，刑法第28條、第302條第1項、第55條，修正前刑法
    第47條，罰金罰鍰提高標準條例第1條前段，並審酌被告上
    開前科紀錄、犯罪之動機及目的係為催討債務，不思依法律
    途徑解決債務糾紛，以妨害自由方式催討債務，嚴重破壞法
    治社會之秩序，剝奪他人行動時間長達數小時之危害程度，
    其為高中肄業之智識程度；已離婚，育有一女，現從事房地
    產及汽車買賣，月入5、6萬左右，但不甚穩定之生活狀況，
    及矢口否認犯罪之態度等一切情狀，量處有期徒刑八月，本
    院經核原判決認事用法俱無不合，量刑亦屬妥適，上訴意旨
    否認犯罪，為無理由，應予駁回。
據上論斷，依刑事訴訟法第368條，判決如主文。
本案經檢察官江守權到庭執行職務。
中    華    民    國    95    年    11    月    14    日
                  刑事第一庭    審判長法  官  黃崑宗
                                      法  官  夏金郎
                                      法  官  王明宏
以上正本證明與原本無異。
如不服本判決，應於收受本判決後十日內向本院提出上訴書狀。
其未敘述上訴理由者並得於提起上訴後十日內向本院補提理由書
狀（均須按他造當事人之人數附繕本）「切勿逕送上級法院」。
                                      書記官  黃全忠
中    華    民    國    95    年    11    月    15    日
附表一（卷宗代號對照表）：
┌────────────────────┬─────┐
│卷宗名稱                                │代號      │
├────────────────────┼─────┤
│嘉義縣警察局嘉縣警刑經字第0930087109號刑│Ａ卷      │
│案偵查卷宗                              │          │
├────────────────────┼─────┤
│嘉義縣警察局嘉縣警刑機字第0930087448號刑│Ｂ卷      │
│案偵查卷宗                              │          │
├────────────────────┼─────┤
│臺灣嘉義地方法院檢察署93年度偵字第4570號│Ｃ卷      │
│偵查卷宗                                │          │
├────────────────────┼─────┤
│臺灣嘉義地方法院檢察署93年度偵字第4741號│Ｄ卷      │
│偵查卷宗                                │          │
├────────────────────┼─────┤
│原審93年度聲羈字第92號刑事卷宗          │Ｅ卷      │
│                                        │          │
├────────────────────┼─────┤
│原審94年度訴字第284號刑事卷宗           │Ｆ卷      │
│                                        │          │
└────────────────────┴─────┘
附表二
┌──┬───┬───┬────┬────┬─────┐
│編號│票號  │面額  │發票日  │到期日  │發票人    │
├──┼───┼───┼────┼────┼─────┤
│1   │207757│400000│93.02.15│93.05.15│張雅萍    │
├──┼───┼───┼────┼────┼─────┤
│2   │207764│400000│93.03.13│93.06.25│張雅萍    │
└──┴───┴───┴────┴────┴─────┘
附錄本判決論罪科刑法條
中華民國刑法第302條第1項：
私行拘禁或以其他非法方法，剝奪人之行動自由者，處5年以下
有期徒刑、拘役或3百元以下罰金。


司法院資訊處製作；財團法人民間司法改革基金會備份。
